臺灣臺中地方法院民事判決　九十年度簡上字第四一九號
　　上 訴 人　乙○○
　　被上訴人　甲○○
右當事人間請求給付票款事件，上訴人對於中華民國九十年八月十六日本院沙鹿簡易
庭九十年度沙簡字第三九二號第一審判決提起上訴，本院判決如左：
    主    文
原判決廢棄。
被上訴人在第一審之訴駁回。
第一、第二審訴訟費用均由被上訴人負擔。
    事    實
甲、上訴人方面：
  一、聲明：如主文第一、二項所示。
  二、陳述：除與原判決記載相同者，玆引用之外，補稱：
      本件被上訴人所執有之系爭支票乃訴外人邵簽洪所簽發、上訴人所背書，屆期
      提示而未獲付款，因系爭支票是邵簽洪向被上訴人借款所簽發，上訴人僅係單
      純背書，故於民國九十年五月十七日，由另一訴外人即邵簽洪之妻李叔靜、上
      訴人與被上訴人等三人共同簽立協議書，約定由李叔靜簽發二十五張票面金額
      均為新臺幣（下同）一萬元之本票予被上訴人，由被上訴人按月提示，以清償
      系爭支票票款，並同時解除發票人邵簽洪及背書人即上訴人之票據責任，迄今
      李叔靜已陸續清償七張本票債務共計七萬元，上訴人在該協議書上雖立書為「
      見證人」，惟探求立約當時之當事人真意，李叔靜確係承擔系爭支票之票據債
      務而免除發票人及背書人之票據責任，上訴人自因李叔靜承擔本件支票債務，
      而無庸再負系爭支票之背書人責任，且清償票款既屬絕對的抗辯事由，上訴人
      亦得以之對抗被上訴人。
  三、證據：除援用第一審所提證據外，並聲請訊問證人李叔靜。
乙、被上訴人方面：
  一、聲明：
（一）駁回上訴人之上訴。
（二）第二審訴訟費用由上訴人負擔。
  二、陳述：除與原判決記載相同者，玆引用之外，補稱：
      簽協議書之前，上訴人曾有口頭承諾願意替邵簽洪清償十三萬元，嗣後簽立協
      議書時，被上訴人並未同意免除上訴人之票據債務，故上訴人仍須負背書人責
      任，又被上訴人於前開協議書備註三所載「償還後，即刻取消債權」，係指拿
      到現金之後，並非僅指拿到本票而已，故系爭支票亦尚未清償完畢。
    理    由
一、本件被上訴人起訴主張伊執有訴外人邵簽洪所簽發，上訴人所背書，付款人為臺
    中商業銀行外埔分行，發票日為九十年二月八日，票號為0000000號，票
    面金額為二十五萬元之支票乙張，詎屆期提示未獲付款，於第一審言詞辯論終結
    時，邵簽洪之妻李叔靜因簽立協議書業已代邵簽洪還款兩萬元，系爭票據債務尚
    有二十三萬元未獲清償，爰本於票據之法律關係，請求上訴人負背書人責任，給
    付被上訴人二十三萬元票款，及自提示日起至清償日止，按年息百分之六計算之
    利息。上訴人則以：李叔靜、上訴人與被上訴人等三人共同簽立協議書，約定由
    李叔靜簽發二十五張票面金額均為一萬元之本票予被上訴人按月提示，以清償系
    爭支票票款，並同時解除發票人邵簽洪及背書人即上訴人之票據責任，上訴人自
    因李叔靜承擔本件支票債務，而無庸再負系爭支票之背書人責任，且上訴人亦得
    以清償抗辯對抗被上訴人等語，茲為抗辯。
二、查本件被上訴人起訴主張伊執有系爭支票，屆期提示未獲清償之事實，業據被上
    訴人於原審提出與所述相符之支票及退票理由單各一紙為證，且為上訴人所自認
    ，而兩造與李叔靜於九十年五月十七日共同簽立協議書，約定由李叔靜簽發二十
    五張票面金額均為一萬元之本票予被上訴人，由被上訴人按月提示，以清償系爭
    支票票款，迄第一審言詞辯論終結時，李叔靜已陸續清償共計二萬元，迄第二審
    言詞辯論終結時，李叔靜已陸續清償共計七萬元等事實，業據上訴人於原審提出
    協議書乙紙為證，並為兩造所不爭執，堪信被上述人上開之主張為真實。
三、承前所述，本件所應審酌者乃在於李叔靜與被上訴人簽立前開協議書時，兩造是
    否有以李叔靜之債務承擔而免除上訴人之票據債務之真意。按第三人與債權人訂
    立契約承擔債務人之債務者，其債務於契約成立時，移轉於該第三人；復按解釋
    意思表示，應探求當事人之真意，不得拘泥於所用之辭句，民法第三百條、第九
    十八條分別定有明文。經查，觀諸卷附上訴人於原審提出之協議書，其右半頁由
    李叔靜書寫「本人李叔靜同意在乙○○（即上訴人）先生的協調下，願替邵簽洪
    償還開立民國九十年二月八日、台中商業銀行外埔分行的支票一張，面額新台幣
    貳拾伍萬元正。雙方同意開立本票貳拾伍萬元，分為二十五期，每張面額新台幣
    一萬元正，於到期日匯入甲○○先生（即被上訴人）的帳戶，且協議開立本票起
    ，同時聲明九十年二月八日退票之支票作廢... 」等文句、其左半頁上則由被上
    訴人書寫「... 三、償還後，即刻取消債權... 」等文句，並均由李叔靜、被上
    訴人及上訴人分別以立書人、金主及見証人之名義簽名其後，此為兩造所不爭執
    。被上訴人固陳稱該協議書上載明上訴人僅為見証人，被上訴人並未同意免除上
    訴人之背書人之票據責任等語，惟查，該協議書上所使用之辭句雖為「... 願替
    邵簽洪償還... 」、「見証人：乙○○」，然該協議書亦約定李叔靜開立本票起
    ，系爭支票即視同作廢，衡諸常情，執票人若同意支票支票作廢，其真意應為免
    除票據債務人之票據責任，被上訴人若非同意免除票據債務人即上訴人及邵簽洪
    之票據債務，實無由於支票作廢之文句後簽名其上，是李叔靜、上訴人與被上訴
    人約定「系爭支票作廢」之真意，應係指李叔靜與被上訴人訂立契約承擔邵簽洪
    及上訴人之支票債務，其支票債務於簽立協議書時，即移轉於李叔靜，要屬第三
    人李叔靜與債權人即被上訴人間免責之債務承擔，票據權利人即被上訴人嗣後不
    得再基於系爭支票之法律關係向票據債務人之上訴人請求給付票款；又查李叔靜
    與被上訴人簽立前開協議書時，其真意為承擔系爭支票之票據債務，並免除發票
    人邵簽洪及背書人即上訴人之票據債務，因為系爭支票是基於邵簽洪向被上訴人
    借款而簽發，上訴人僅係單純背書而已，李叔靜不想拖累上訴人，有向被上訴人
    講清楚不得再向上訴人追索票款，業經被上訴人同意，惟開立二十五張本票時，
    被上訴人稱並未攜帶系爭支票前來，李叔靜信賴被上訴人故未取回系爭支票等情
    ，業據證人李叔靜於言詞辯論期日到庭結證屬實，而系爭支票係基於邵簽洪向被
    上訴人借款而簽發，上訴人僅係單純背書一事亦為兩造所不爭執，是以協議書上
    約定支票作廢及証人李叔靜之證言交互以觀，兩造與李叔靜簽立協議書當時，應
    有以李叔靜之承擔債務而免除上訴人之票據債務之真意，上訴人辯稱伊因李叔靜
    之債務承擔而無庸負系爭支票之票據債務等語，自非無據。另被上訴人復陳稱該
    協議書左半頁上既載明「三、償還後，即刻取消債權。」，故可證兩造與李叔靜
    約定系爭支票在李叔靜簽發的二十五張本票均獲付款前，尚非清償完畢等語，然
    查，系爭支票債務業由李叔靜為免責之債務承擔已如前述，前開協議「三、償還
    後，即刻取消債權。」之約定，由其前文「一、按每月至少一萬元，若能多支，
    可扣除額。二、若違約，利息能補，手續費亦負責。」之文字連續觀察，顯見該
    「三、償還後，即刻取消債權。」之約定，係針對李叔靜因承擔系爭票據債務因
    而簽發本票所負擔之債務所為之約定，與上訴人之責任並無聯，不得執此即遽爾
    斷認上訴人仍須就系爭支票負背書人之票據債務，故被上訴人所稱上開情事，不
    足為被上訴人有利之認定。從而，被上訴人之主張，即不可採。
四、綜上所述，上訴人抗辯其因李叔靜之債務承擔而無庸付系爭支票之票據債務，既
    可採信，且被上訴人又未能提出其他證據證明其所為本件主張係屬真實，則上訴
    人依法自不負背書人責任。從而，被上訴人本於票據關係，請求上訴人給付本件
    票款二十三萬元及自提示日起至清償日止，按年息百分之六計算之利息，即無理
    由，不應准許，原審判命上訴人如數給付，並依職權宣告假執行，自有未洽。上
    訴意旨指摘原判決此部分不當，求予廢棄改判，為有理由。爰由本院將原判決予
    以廢棄，改判如主文第二項所示。
五、據上論結，本件上訴為有理由，依民事訴訟法第四百三十六條之一第三項、第四
    百六十三條、第四百五十條、第七十八條，判決如主文。
中　　　華　　　民　　　國　　九十一　　年　　　一　　　月　　 十八　　 日
                                臺灣臺中地方法院民事第三庭
~B審判長法　官　張瑞蘭
~B      法　官　王金洲
~B      法　官　廖慧如
右為正本係照原本作成
如對本判決上訴，須於判決送達後廿日內向本院提出上訴狀
中　　　華　　　民　　　國　　九十一　　年　　　一　　　月　　 十八　　 日
~B法院書記官
